臺灣宜蘭地方法院刑事判決　　　　　　 99年度交易字第149號
公　訴　人　台灣宜蘭地方法院檢察署檢察官
被　　　告　洪春德
上列被告因過失傷害案件，經檢察官提起公訴（99年度調偵字第
18號），本院判決如下：
    主  文
洪春德因過失傷害人，處有期徒刑月，如易科罰金，以新台幣
壹仟元折算壹日。
    事  實
一、洪春德於民國98年3月31日中午，駕駛車號V2-7981號自用小
    客車，沿宜蘭縣員山鄉○○路○段由宜蘭往員山方向行駛，
    於同日12時10分許，行經宜蘭縣員山鄉○○路○段210號前
    時，本應注意車前狀況，隨時採取必要之安全措施，而當時
    其意識清楚，所駕駛汽車機件正常，且當日天氣為晴，日間
    有自然光線，道路乾燥、無缺陷、無障礙物，視距良好，並
    無不能注意之情事，竟疏未注意車前狀況，適曾惠美騎乘車
    號M8U-697號重型機車亦沿宜蘭縣員山鄉○○路○段由宜蘭
    往員山方向行駛，於行經該處時，自快車道變換車道至慢車
    道右轉要前往宜蘭縣員山鄉○○路○段210號宜蘭縣員山鄉
    農會前停車，亦未注意變換車道時，應讓直行車先行，並注
    意安全距離，貿然轉進慢車道，洪春德所駕駛V2-7981號自
    用小客車之左前車頭因而碰撞曾惠美騎乘車號M8U-697號重
    型機車之右後車身，致曾惠美因而人車倒地，而受有右側股
    骨幹末端骨折及右腳踝外踝骨折之傷害。嗣因宜蘭縣政府警
    察局宜蘭分局員山分駐所警員李恩堂於辦公室內聽聞車禍聲
    響，直接前往現場因而查獲上情。
二、案經曾惠美訴由宜蘭縣政府警察局宜蘭分局報請台灣宜蘭地
    方法院檢察署檢察官偵查起訴。
    理  由
一、證據能力：
  (一)按被告以外之人於審判外之言詞或書面陳述，除法律有規定
    者外，不得作為證據；被告以外之人於偵查中向檢察官所為
    之陳述，除顯有不可信之情況者外，得為證據，刑事訴訟法
    第159條第1項、第159條之1第2項分別定有明文。經查，證
    人李恩堂、鄭瀚祥、周玉芬、黃月湄、告訴人曾惠美於檢察
    官前所為之證述，業經具結，且亦無何顯有不可信之情況，
    依前揭法條，應有證據能力。
  (二)按除前三條之情形外，下列文書亦得為證據：一、除顯有不
    可信之情況外，公務員職務上製作之紀錄文書、證明文書，
    刑事訴訟法第159條之4定有明文。被告辯稱道路交通事故現
    場圖畫的不準，且未經其簽名等語，經本院比對道路交通事
    故現場圖及現場照片，道路交通事故現場圖並無何與現場狀
    況不符之情形，且道路交通事故現場圖上本即無須現場雙方
    簽名之欄位，故道路交通事故現場圖並無顯有不可信之情況
    ，而該道路交通事故現場圖，係公務員處理交通事故職務上
    製作之紀錄文書，依上開規定，有證據能力。
  (三)按被告以外之人於檢察事務官、司法警察官或司法警察調查
    中所為之陳述，與審判中不符時，其先前之陳述具有較可信
    之特別情況，且為證明犯罪事實存否所必要者，得為證據，
    刑事訴訟法第159條之2定有明文。本件告訴人於警詢時之陳
    述，雖經檢察官引為證據，然因被告於本院準備程序時否認
    其證據能力，且不符合前開規定，認無證據能力。
  (四)按被告以外之人於審判外之言詞或書面陳述，除法律有規定
    者外，不得作為證據。又被告以外之人於審判外之陳述，雖
    不符前四條之規定，而經當事人於審判程序同意作為證據，
    法院審酌該言詞陳述或書面陳述作成時之情況，認為適當者
    ，亦得為證據。當事人、代理人或辯護人於法院調查證據時
    ，知有第159條第1項不得為證據之情形，而未於言詞辯論終
    結前聲明異議者，視為有前項之同意，刑事訴訟法第159 條
    第1項、第159條之5第1項、第2項分別定有明文。本件被告
    洪春德及檢察官於本院審理時對下列所述其他證據資料，均
    不爭執其證據能力，本院審酌該等證據資料作成時之情況，
    亦無不宜作為證據之情事，依刑事訴訟法第159條之5第2項
    規定，自均有證據能力。
二、訊據被告洪春德固坦承有於前揭時間駕駛車號V2-7981號自
    用小客車行經宜蘭縣員山鄉○○路○段210號前等情，惟矢
    口否認有何過失傷害之犯行，辯稱係告訴人曾惠美自己跌倒
    ，其並未撞到告訴人等語。
三、經查：
  (一)證人即宜蘭縣政府警察局宜蘭分局員山分駐所警員李恩堂於
    偵查中證稱：案發時我本在辦公室裡，聽到聲音跑出來看，
    發現是車禍便直接處理；車禍現場距辦公室約30公尺；當時
    係聽到碰撞的聲音，是2車的撞擊聲，不是單純機車倒地聲
    ；當場研判結果，被告所駕駛自小客車左前車頭之刮痕為新
    刮痕等語（偵字卷第18頁）；於本院審理時證稱：之所以認
    定所聽到的聲音，是兩車的撞擊聲，不是單純機車倒地的聲
    音，是因為如果只是單純的機車倒地聲音很小聲，但當時的
    聲音很大聲；當天車號V2-7981號自用小客車是左前方保險
    桿的刮痕及左前方霧燈破裂，車號M8U-697號重型機車是排
    氣管部分有擦痕，這些痕跡都是新的；車號V2-7981號自用
    小客車的燈罩破裂，並無燈罩碎片掉落現場，但有碎片掉落
    在燈罩裡面等語明確（本院卷第64至65頁）。被告雖辯稱證
    人李恩堂證稱於距離30公尺外之辦公室內聽到車禍聲響，如
    證人李恩堂所述實在，該車禍應相當嚴重，惟本件並非嚴重
    車禍，是證人李恩堂所述顯與事理不符等語，然證人即宜蘭
    縣政府警察局宜蘭分局員山分駐所副所長鄭瀚祥於偵查中亦
    證述：當時係在辦公室裡，本件現場正好在辦公室斜對面，
    並未目擊本件車禍經過，而係聽到碰撞聲音等語（偵字卷第
    17頁），且依日常生活經驗而言，即令非嚴重碰撞，2車相
    互碰撞亦會產生相當之聲響，於30公尺外之距離聽聞，並無
    不合事理之處，再佐以證人李恩堂、鄭瀚祥與被告素無仇隙
    ，與告訴人亦無特殊交情，於證言前均已朗讀結文後依法具
    結，顯無為誣陷被告而為甘冒偽證罪處罰之可能，是證人李
    恩堂、鄭瀚祥之證言應認可採。
  (二)證人即現場目擊之告訴人之女周玉芬於偵查中證述：當天因
    告訴人已約好要過來跟我拿東西，我在員山農會服務台，聽
    到告訴人打方向燈的聲音就站到門口，看到告訴人要右轉進
    來，突然被告車子就從後撞上來，告訴人車子就往前一點倒
    地；是被告左前車頭撞到告訴人機車後面等語（偵字卷第19
    頁）；於本院證稱：我是在我們農會的服務台，我聽到告訴
    人機車方向燈的聲音，就在門口等，接著就看到有一台車撞
    到告訴人；我確定有看到被告汽車撞到告訴人機車，導致告
    訴人機車倒地；被告是撞到告訴人機車的後面等語（本院卷
    第71至73頁）。被告雖辯稱當日證人周玉芬並未在現場，在
    場者應係告訴人另一女兒等語。惟證人李恩堂證稱當時第一
    時間就是看到周玉芬等語明確（偵字卷第20頁），且證人周
    玉芬亦於本院審理中提出宜蘭縣員山鄉農會所出具之在職證
    明書（本院卷第83頁），足證其證稱有目擊車禍經過，堪認
    為真。
  (三)證人即告訴人於偵查中證稱：98年3月31日中午12時10分我
    騎機車行經員山鄉1段120號前要右轉進入員山農會，被告開
    車從我後面追撞上來，我就倒地，被告車頭撞到我車尾等語
    （偵字卷第6頁）；於本院證述：是被告撞到我，我才倒地
    等語（本院卷第70頁）。
  (四)就證人李恩堂、周玉芬、告訴人之前揭證言加以比對，證人
    即告訴人證稱當天係要要右轉進入員山農會，被告係從後方
    撞上告訴人之機車，證人周玉芬證述是看到告訴人要右轉進
    農會，被告左前車頭撞到告訴人機車後面，核與證人李恩堂
    證陳車號V2-7981號自用小客車是左前方保險桿的刮痕及左
    前方霧燈破裂，車號M8U-697號重型機車是排氣管部分有擦
    痕等情相符，再參酌被告及警方所提供之現場照片，車號V2
    -7981號自用小客車之左前方保險桿及車號M8U-697號重型機
    車右後方排氣管確實有相應之撞擊痕跡（警卷第16頁背面上
    方照片、偵字卷第14頁），且車號V2-7981號自用小客車左
    前方霧燈燈罩亦有破裂（警卷第16頁正面上方照片），是當
    日係告訴人要右轉進入員山鄉農會時，被告所駕駛之車號V2
    -7981號自用小客車之左前方有與告訴人所騎乘車號M8U-697
    號重型機車之右後方排氣管發生碰撞，洵堪認定。被告辯稱
    係告訴人曾惠美自己跌倒，其並未撞到告訴人等語，顯不可
    採。
  (五)按汽車行駛時，駕駛人應注意車前狀況及兩車併行之間隔，
    並隨時採取必要之安全措施，道路交通安全規則第94條第3
    項定有明文。案發當時天氣為晴，日間有自然光線，道路乾
    燥、無缺陷、無障礙物，視距良好等情，有道路交通事故調
    查報告表(一)在卷足憑（警卷第7頁），而被告當時其意識清
    楚，所駕駛汽車機件正常等情，亦據被告供述屬實（本院卷
    第27頁）。而告訴人機車係自車號V2-7981號自用小客車左
    方右轉要前往路旁之員山鄉農會，最後則係被告所駕駛之車
    號V2-7981號自用小客車之左前方有與告訴人所騎乘車號M8U
    -697號重型機車之右後方排氣管發生碰撞一情，已如上述，
    依常情判斷，告訴人機車要右轉時，其必定已在被告車輛之
    左前方，否則於轉彎時將會撞擊被告車輛左側車身，或被告
    車輛會撞擊告訴人機車之車頭，此與被告供稱當時告訴人係
    騎機車行駛在前一情相符（本院卷第27頁），告訴人機車既
    已在被告車輛之前，被告本應注意位於其車前之告訴人機車
    行車狀況，隨時採取必要之安全措施，惟告訴人機車右轉時
    ，被告卻未能及時停止致雙方發生碰撞，足徵被告未注意車
    前狀況以隨時採取必要之安全措施，未盡其應注意之義務，
    應負過失罪責甚明。
  (六)告訴人於本件事故後於98年3月31日因急診送國立陽明大學
    附設醫院診治，診斷其受有右側股骨幹末端骨折、右腳踝外
    踝骨折之傷害，此有國立陽明大學附設醫院診斷證明書在卷
    可證（警卷第12頁），堪認告訴人此部分傷害確與被告前開
    駕駛之過失行為有相當因果關係。
  (七)按機器腳踏車行駛之車道，應依標誌或標線之規定行駛；無
    標誌或標線者，依下列規定行駛：三、變換車道時，應讓直
    行車先行，並注意安全距離，道路交通安全規則第99條第1
    項第3款定有明文。依道路交通事故現場圖、現場照片顯示
    （警卷第6、15頁），事故發生現場之宜蘭縣員山鄉○○路
    ○段為劃有快慢車道分隔線之道路，而告訴人機車最後停止
    時係跨越快、慢車道，且告訴人當時係要右轉至路旁之員山
    鄉農會，顯見告訴人原係騎乘機車在快車道上，告訴人之行
    車路線須先自快車道變換至慢車道始能到達員山鄉農會，洵
    堪認定。告訴人於變換車道前，本應注意另一車道有無車輛
    直行，並注意安全距離，告訴人雖稱要轉進農會前有回頭看
    ，都沒有車子等語，然證人周玉芬證稱案發時被告小客車之
    車速不快一情明確（本院卷第72頁），足認被告車輛應無突
    然出現在告訴人後方之可能，是告訴人於變換車道前顯有未
    注意另一車道有無車輛直行，讓直行車先行，並注意安全距
    離之過失，但告訴人之過失並不能解免被告之過失，併此敘
    明。
  (八)台灣省車輛行車事故鑑定覆議委員會鑑定覆議意見書雖認告
    訴人駕駛重機車行經無號誌交岔路口右轉時疏未注意右側直
    行來車動態並讓其先行，而違反道路交通安全規則第102條
    第1項第7款；被告駕駛汽車違規跨越快、慢車道行駛，而違
    反道路交通安全規則第98條第1項第5款。惟查，依道路交通
    事故現場圖、現場照片顯示（警卷第6、15頁），事故發生
    現場之宜蘭縣員山鄉○○路○段為劃有快、慢車道分隔線之
    同向二車道道路，路旁之員山鄉農會入口並非道路，故事發
    地點並非交岔路口，自與道路交通安全規則第102條第1項第
    7款之要件不合。另道路交通安全規則第98條第1項是以「汽
    車在同向二車道以上之道路（車道數計算，不含車種專用車
    道、機車優先道及慢車道）」為要件，而宜蘭縣員山鄉○○
    路扣除慢車道後，同向僅一車道，並非同向二車道以上之道
    路，亦與道路交通安全規則第98條第1項第5款之要件不合，
    是台灣省車輛行車事故鑑定覆議委員會鑑定覆議意見書之此
    部分認定，難認有理。另被告當時係在尋找車位準備停車一
    情，亦據證人即被告之妻黃月湄、周玉芬證述明確（偵字卷
    第20頁、本院卷第72頁），故亦難認被告有違反道路交通安
    全規則第95條第3項「四輪以上汽車在劃有快慢車道分隔線
    之道路行駛，除起駛、準備轉彎、準備停車或臨時停車，不
    得行駛慢車道」之規定，附此敘明。
  (九)綜上，被告所辯不足採信，本件事證明確，被告犯行堪予認
    定，應依法論科。
四、核被告所為，係犯刑法第284條第1項前段之過失傷害罪。爰
    審酌被告之素行尚佳、因過失未遵守道路交通安全規則因而
    肇事致人受傷，犯後否認犯行，並參酌告訴人之傷勢非輕，
    且就本件車禍之發生，告訴人亦有過失，被告迄未賠償告訴
    人等一切情狀，量處如主文所示之刑，並諭知易科罰金之折
    算標準，以資懲儆。又本件被告行為後，刑法第41條業於98
    年12月30日經修正公布，於99年1月1日生效施行。其中第41
    條第1項因為求用語統一，而將原規定之「受六個月以下有
    期徒刑」修正為「受六月以下有期徒刑」，核屬文字修正，
    自無新舊法比較之問題。又本件被告供稱於製作警詢筆錄前
    一直向警方表示並未撞到告訴人等語（本院卷第28頁），核
    與證人李恩堂證述：被告當場有說不知道為何機車會倒在他
    前面，他沒撞到等語相符（偵字卷第18頁），我告訴被告現
    場照片已很清楚，且有刮痕，如果沒撞到不可能有這樣的狀
    況，被告的反應如何我已經不記得了，他當時告訴我說發現
    危險狀況時就已經撞上了等語（本院卷第65頁），足認被告
    並無對於未發覺之罪自首，而於被告事後坦承前，警方已依
    現場跡證有確切之根據得為合理之可疑，是本件無自首之適
    用，併此敘明。
據上論斷，應依刑事訴訟法第299條第1項前段，刑法第284條第1
項前段、第41條第1項前段，刑法施行法第1條之1第1項、第2項
前段，判決如主文。
中    華    民    國   100    年    2     月    15    日
                  刑事第二庭法  官  王耀興
以上正本證明與原本無異。
如不服本判決應於收受送達後十日內向本院提出上訴書狀，並應
敘述具體理由；其未敘述上述理由者，應於上訴期間屆滿後二十
日內向本院補提理由書(均須按他造當事人之人數附繕本)「切勿
逕送上級法院」。
                            書記官  林家妮
中    華    民    國   100    年    2     月    17    日
附錄本案論罪科刑之法條：
刑法第284條
因過失傷害人者，處六月以下有期徒刑、拘役或五百元以下罰金
，致重傷者，處一年以下有期徒刑、拘役或五百元以下罰金。
從事業務之人，因業務上之過失傷害人者，處一年以下有期徒刑
、拘役或一千元以下罰金，致重傷者，處三年以下有期徒刑、拘
役或二千元以下罰金。